臺灣新竹地方法院刑事判決
109年度金訴字第113號
公  訴  人  臺灣新竹地方檢察署檢察官
被      告  陳志良



上列被告因違反洗錢防制法等案件，經檢察官提起公訴（109年
度偵字第3100號、第4877號），本院依簡式審判程序判決如下：
    主  文
陳志良共同犯洗錢防制法第14條第1項之一般洗錢罪，共參罪，
均累犯，各處有期徒刑貳月，均併科罰金新臺幣伍仟元，罰金如
易服勞役，均以新臺幣壹仟元折算壹日。應執行有期徒刑肆月，
併科罰金新臺幣玖仟元，罰金如易服勞役，以新臺幣壹仟元折算
壹日。
未扣案之犯罪所得新臺幣伍佰元，沒收，於不能沒收或不宜執行
沒收時，追徵其價額。
    事  實
一、陳志良依其智識程度及社會生活經驗，應可預見一般人無故
    取得他人金融帳戶使用，可能用作從事財產犯罪及處理犯罪
    所得之工具，藉此取得贓款及掩飾犯行，逃避檢警人員追緝
    ，又提領帳戶內不明款項後轉交予指定收款者，其提領款項
    之目的極有可能係為製造金流斷點，以掩飾、隱匿該不法所
    得之去向，竟仍基於縱其提供之帳戶供人匯款後，由其提領
    以掩飾、隱匿詐欺犯罪所得之去向，亦不違背其本意之不確
    定故意，與真實姓名、年籍不詳自稱「陳皺昇」之人，共同
    基於詐欺取財及洗錢之犯意聯絡，於民國109年1月中旬某日
    ，將其所申設之中華郵政帳戶(帳號：000-00000000000000
    號，下稱上開郵局帳戶)之帳號資料提供予「陳皺昇」，作
    為匯入詐欺所得款項之用，「陳皺昇」復於附表所示時間，
    以附表所示之方式，向附表所示之李瑞麟、馬世博及林裕修
    施以詐術，致李瑞麟、馬世博及林裕修信以為真而陷於錯誤
    ，先後如附表所示時、地、金額匯款至上開郵局帳戶，陳志
    良復依「陳皺昇」之指示，依附表所示取款方式取款。嗣因
    李瑞麟、馬世博及林裕修均察覺有異，乃報警處理，始循線
    查悉上情。
二、案經李瑞麟、馬世博及林裕修告訴及新竹縣政府警察局刑事
    警察大隊移送臺灣新竹地方檢察署檢察官偵查起訴。　
    理  由
一、上揭犯罪事實，業據被告陳志良於本院準備程序及簡式審判
    程序中坦承不諱（見109年度金訴字第113號卷【下稱本院卷
    】第99至102頁、第113至117頁），核與告訴人李瑞麟、馬
    世博、林裕修於警詢中之指述大致相符（見109年度偵字第3
    100號卷【下稱3100號偵卷】第35頁、第36至37頁、第38頁
    ），並有被告上開郵局至戶交易明細1份及Line對話紀錄1份
    、統一超商監視錄影畫面翻拍照片12張、超商繳費繳款證明
    2紙、被告與共犯「陳皺昇」之臉書對話紀錄1份等件附卷可
    佐（見3100號偵卷第16頁、第17至19頁、第20頁第22至25頁
    、第45至48頁）足徵被告前開任意性自白與事實相符，堪予
    採信。本案事證已臻明確，被告上開犯行，均洵堪認定，均
    應予依法論科。
二、論罪科刑：
（一）洗錢防制法業於105年12月28日修正公布，並於106年6月2
      8日生效施行（下稱新法）。修正前該法（下稱舊法）第1
      條揭櫫之立法目的為「防制洗錢，追查重大犯罪」，而本
      次修法後修正為「為防制洗錢，打擊犯罪，健全防制洗錢
      體系，穩定金融秩序，促進金流之透明，強化國際合作」
      ，其立法目的及保護法益，已自單純國家對重大（特定）
      犯罪之追訴及處罰，擴增至防制洗錢體系之健全、金融秩
      序之穩定及透明金流軌跡之建置。至於洗錢犯罪本質在於
      影響合法資本市場並阻撓偵查，且洗錢之行為包含處置（
      即將犯罪所得直接予以處理）、多層化（即為使偵查機關
      難以追查金流狀況，以迂迴層轉、化整為零之多層化包裝
      方式，掩飾或隱匿特定犯罪所得）及整合（即收受、持有
      或使用他人犯罪所得，使該犯罪所得披上合法之外衣，回
      歸正常金融體系）等各階段行為，其模式不祗一端，故為
      澈底打擊洗錢犯罪，新法乃參照相關國際標準建議及公約
      之洗錢行為定義，將洗錢行為之處置、多層化及整合等各
      階段，全部納為洗錢行為，而於新法第2條規定：「本法
      所稱洗錢，指下列行為：一、意圖掩飾或隱匿特定犯罪所
      得來源，或使他人逃避刑事追訴，而移轉或變更特定犯罪
      所得。二、掩飾或隱匿特定犯罪所得之本質、來源、去向
      、所在、所有權、處分權或其他權益者。三、收受、持有
      或使用他人之特定犯罪所得。」以求與國際規範接軌。從
      而，行為人對於特定犯罪所得，基於洗錢之犯意，參與整
      體洗錢過程中任一環節之處置、分層化或整合行為，致生
      新法所保護法益之危險者，即應屬新法所欲禁絕之洗錢行
      為。基此，洗錢之定義，在新法施行後，與舊法之規定已
      然有別，因而過往實務見解認為，行為人對犯特定犯罪所
      得之財物或利益作直接使用或消費之處分行為，或僅將自
      己犯罪所得財物交予其他共同正犯，祗屬犯罪後處分或移
      轉贓物之行為，非本條例所規範之洗錢行為，已與新法所
      規定之洗錢態樣有所扞格。因為行為人如意圖掩飾或隱匿
      特定犯罪所得來源，而將特定犯罪所得直接消費處分，或
      移轉交予其他共同正犯予以隱匿，甚或交由共同正犯以虛
      假交易外觀掩飾不法金流移動，依新法規定，皆已侵害新
      法之保護法益，係屬新法第2條第1或2款之洗錢行為，尚
      難單純以不罰之犯罪後處分贓物行為視之（最高法院110
      年度台上字第809號判決意旨參照）。查被告與「陳皺昇
      」及其所屬詐欺集團成員等人共同基於上開犯意之聯絡，
      由被告自上開郵局帳戶提領詐欺取財款項，再如附表所示
      之方式將犯罪所得款項交予「陳皺昇」，所為已製造金流
      斷點，隱匿詐欺所得財物之去向，即被告上開所為係掩飾
      或隱匿特定犯罪所得去向、所在，而移轉詐欺取財之特定
      犯罪所得之行為甚明。是核被告所為，均係犯洗錢防制法
      第14條第1項之一般洗錢罪、刑法第339條第1項之詐欺取
      財罪。
（二）被告與真實姓名年籍不詳自稱「陳皺昇」之人間，就上開
      犯行，有犯意聯絡及行為分擔，應依刑法第28條之規定，
      論以共同正犯。被告所為上開犯行，係以一行為同時觸犯
      上開詐欺取財罪及一般洗錢罪之2罪名，為想像競合犯，
      應依刑法第55條前段規定，從一重之一般洗錢罪處斷。另
      被告所犯上開3罪間，被害人不同，犯意各別，行為互殊
      ，應予分論併罰。
（三）被告前於106年間因施用第二級毒品案件，經本院以105年
      度竹東簡字第238號判決處有期徒刑3月確定，被告於107
      年8月13日因縮短刑期執畢出監等節，有臺灣高等法院被
      告前案紀錄表附卷可稽，被告受徒刑之執行完畢後，5年
      以內故意再犯本案有期徒刑以上之罪，固均為累犯，然參
      諸司法院大法官釋字第775號解釋意旨，構成累犯者苟不
      分情節，基於累犯者有其特別惡性及對刑罰反應力薄弱之
      立法理由，一律加重最低本刑，將可能致生行為人所受之
      刑罰超過其所應負擔罪責之情而不符罪刑相當原則，為避
      免發生罪刑不相當之情形，法院就個案應依解釋意旨，裁
      量是否加重最低本刑。是以，本院衡酌被告構成累犯之前
      案為施用毒品罪，與本案之犯罪型態、原因、侵害法益有
      異，罪質不同，如適用刑法第47條第1項累犯規定加重其
      刑，尚與憲法罪刑相當原則、比例原則有違，故均不予加
      重其刑。
（四）爰審酌被告正值青年，不思循正當途徑獲取所需，僅因一
      時貪念，以此方式獲取不法利益，非但造成告訴人等之財
      產損害，助長詐騙歪風，導致社會間人際信任感瓦解，影
      響社會治安，所為實應予嚴懲；惟念其坦認犯行，且已與
      告訴人馬世博達成和解並已履行完畢之犯後態度，兼衡被
      告自述其高中畢業之教育程度、目前從事林務局巡山員工
      作，月薪約新臺幣3萬元，未婚沒有子女，與父母、姐姐
      同住，經濟狀況小康、有車貸等情狀（見本院卷第117頁
      ），暨其犯罪之動機、目的、手段、素行、於本案所擔任
      之犯罪角色、參與程度等一切情狀，分別量處如主文所示
      之刑，及定其應執行之刑，並就罰金部分併諭知易服勞役
      之折算標準。
三、沒收：
（一）被告上揭犯行，所得為500元，業據其於本院準備程序中
      時供述明確（見本院卷第44頁），為其犯罪所得，上開所
      得並未扣案，應依刑法第38條之1第1項前段、第3項規定
      於附表一所犯罪名項下宣告沒收，並諭知於全部或一部不
      能沒收或不宜執行沒收時，追徵其價額。
（二）又洗錢防制法第18條第1項規定「犯第14條之罪，其所移
      轉、變更、掩飾、隱匿、收受、取得、持有、使用之財物
      或財產上利益，沒收之；犯第15條之罪，其所收受、持有
      、使用之財物或財產上利益，亦同」，此一規定採取義務
      沒收主義，只要合於前述規定，法院固應為相關沒收之諭
      知，然該洗錢行為之標的是否限於行為人所有者始得宣告
      沒收，法無明文，實務上一向認為倘法條並未規定「不問
      屬於犯罪行為人與否均沒收」時，自仍以屬於被告所有者
      為限，始應予沒收。本院認在洗錢防制法並未規定「不問
      屬於犯罪行為人與否」之情形下，自宜從有利於被告之認
      定。查被告本案所提領而交付上手之未扣案詐欺贓款，固
      為被告共同犯本案之罪所得財物，然該款項業已交付「陳
      皺昇」，業如前述，該等款項既非被告所有，亦非在其實
      際掌控中，是就其收受、持有之財物自不得適用上開洗錢
      防制法之特別沒收規定予以宣告沒收之。
（三）另就被告之上開郵局帳戶金融卡，雖為其所有且供其本案犯罪所用之物，惟上開物品單獨存在尚不具刑法上之非難性，且就沒收制度所欲達成之社會防衛目的亦無任何助益，且該帳戶業經列為警示帳戶，再遭被告或詐騙集團成員持以利用之可能性甚微，欠缺刑法上之重要性，為免耗費司法資源，爰參酌刑法第38條之2第2項規定，認無諭知沒收、追徵之必要，附此敘明。　　　　　　　　　　
四、依刑事訴訟法第273條之1第1項、第299條第1項前段，判決
    如主文。
本案經檢察官沈郁智提起公訴，檢察官高如應、黃瑞盛到庭執行
職務。
中　　華　　民　　國　　110 　年　　4 　　月　　23　　日
                  刑事第六庭      法　官      王榮賓
以上正本證明與原本無異。
如不服本判決應於收受送達後20日內向本院提出上訴書狀，並應
敘述具體理由；其未敘述上訴理由者，應於上訴期間屆滿後20日
內向本院補提理由書（均須按他造當事人之人數附繕本）「切勿
逕送上級法院」。告訴人或被害人如對於本判決不服者，應具備
理由請求檢察官上訴，其上訴期間之計算係以檢察官收受判決正
本之日期為準。
中　　華　　民　　國　　110 　年　　4 　　月　　27　　日
                                  書記官      蘇鈺婷
附錄本案論罪科刑實體法條全文：
洗錢防制法第2條
本法所稱洗錢，指下列行為：
一、意圖掩飾或隱匿特定犯罪所得來源，或使他人逃避刑事追訴
    ，而移轉或變更特定犯罪所得。
二、掩飾或隱匿特定犯罪所得之本質、來源、去向、所在、所有
    權、處分權或其他權益者。
三、收受、持有或使用他人之特定犯罪所得。
洗錢防制法第14條
有第二條各款所列洗錢行為者，處7年以下有期徒刑，併科新臺
幣5百萬元以下罰金。
前項之未遂犯罰之。
前二項情形，不得科以超過其特定犯罪所定最重本刑之刑。
刑法第339條第1項
意圖為自己或第三人不法之所有，以詐術使人將本人或第三人之
物交付者，處5年以下有期徒刑、拘役或科或併科50萬元以下罰
金。
附表：
編號 告訴人 詐騙時間 詐騙方法 匯款時、地、金額（新臺幣） 取款方式 1 李瑞麟 109年2月1日上午 「陳皺昇」以臉書暱稱「陳志良」與李瑞麟聯絡，向李瑞麟謊稱可出售遊戲天堂M藍鑽，致李瑞麟陷於錯誤而匯款之。 李瑞麟於109年2月1日上午10時54分許，轉帳1萬5000元至上開郵局帳戶內。 陳志良於109年2月1日11時許，於新竹縣○○鎮○○路0段000號統一超商處，將1萬4000元轉匯至「陳皺昇」指定之合作金庫銀行帳戶(戶名：博業資訊有限公司)，另依「陳皺昇」指示提款900元後轉儲值至網路遊戲「老子有錢」(角色ID：隨便打的) 『博業資訊有限公司及網路遊戲ID：隨便打的，所涉詐欺罪嫌部分，均另案偵辦』 2 馬世博 109年2月1日中午 「陳皺昇」以手機號碼0000000000號及LINE暱稱「南瓜精神」與馬世博聯絡，向馬世博謊稱可出售遊戲幣予馬世博，致馬世博陷於錯誤而匯款之。 馬世博於109年2月1日，轉帳1萬元至上開郵局帳戶內。 陳志良於109年2月1日13時14分許，於新竹縣○○鎮○○路0段000號統一超商處，依「陳皺昇」指示提款1萬5000元後轉儲值至網路遊戲「老子有錢」(角色ID：隨便打的)。 3 林裕修 109年2月1日中午 「陳皺昇」以臉書暱稱「南瓜精神」與林裕修聯絡，向林裕修謊稱可出售遊戲鑽石8000鑽，致林裕修陷於錯誤而匯款之。 林裕修於109年2月1日下午1時11分許，轉帳5000元至上開郵局帳戶內。